【裁判字號】    90,保險上,3
【裁判日期】    900529
【裁判案由】    給付保險金
【裁判全文】
臺灣高等法院臺南分院民事判決  九十年度保險上字第三號
      上  訴  人  甲○○
      法定代理人  乙○○
      訴訟代理人  丙○○
右當事人間請求給付保險金事件，上訴人對於中華民國八十九年十一月三日臺灣臺南
地方法院第一審判決（八十九年度保險字第七號）提起上訴，本院判決如左：
      主      文
上訴駁回。
第二審訴訟費用由上訴人負擔。
      事      實
甲、上訴人方面：
  一、聲明：求為判決：（一）原判決廢棄。（二）前開廢棄部分，被上訴人應給付
      上訴人新台幣（下同）一百四十萬三千八百元及自起訴狀繕本送達翌日起至清
      償日止，按年息百分之五計算之利息。（三）第一、二審訴訟費用由被上訴人
      負擔。（四）第（二）項聲明，上訴人願供擔保，請准宣告假執行。
  二、陳述：除與原判決記載相同者，予以引用外，補稱：
  （一）原審判決係以台南市立醫院（下稱市立醫院）之病歷記載：上訴人三次甲狀
        腺超音波檢查，前二次均顯示其甲狀腺腫大，並接受甲狀腺素治療，至民國
        八十七年十月六日始因心悸而停止，而認上訴人明知甲狀腺有異常情形，並
        已針對此異常情形治療，而於八十七年十月二十日與被上訴人訂立保險契約
        時，竟未將甫於日前因甲狀腺腫大而接受治療之事實告知，有違據實告知義
        務云云。惟查：
      (一)上訴人並非醫藥專業人士，僅知自己是甲狀腺腫大，且病歷內所載之內容，
        醫生亦未告知上訴人，因此上訴人所知悉者僅係「良性的甲狀腺腫」及「檢
        查之數值均在標準之內」而已，因此上訴人實無任何說明不實。
      (二)被上訴人要保書第八條：被保險人告知事項，其中第二款是詢問有無因健康
        檢查有異常情形，而被「建議」接受其他檢查或治療。而緊接之第三款是詢
        問有無因患有下列疾病，而接受醫師治療、診療或用藥。本件上訴人是因甲
        狀腺腫大而接受治療、用藥（甲狀腺素），並非接受建議，因此上訴人在告
        知事項第八條第二款勾填「否」，並未違反據實說明義務。上訴人如有義務
        告知，似應在第八條第三款勾填，然被上訴人於第八條第三款所列舉之疾病
        名稱，又無甲狀腺腫大之選項，因此上訴人無從勾填，亦未違反據實說明義
        務。
      (三)況上訴人於八十六年十二月二十五日、八十七年二月二十八日及八十七年九
        月八日，在市立醫院作甲狀腺超音波檢查，雖有甲狀腺腫大，惟八十七年二
        月二十八日之病歷係記載「非毒性結節性甲狀腺腫」，八十七年九月八日之
        病歷及檢查報告，其病理檢查數值均在標準範圍之內，市立醫院之醫師亦告
        訴上訴人「是良性甲狀腫大」、「檢查數值在標準範圍之內」，因此上訴人
        在醫師僅告知為良性甲狀腺腫，並未做其他建議情況下，對要保書之告知事
        項勾填並無不實之處。
      (四)綜右所陳，原審未審酌被上訴人之書面詢問分為兩款：「體檢異常而被建議
        接受其他檢查或治療」及「因特定疾病而接受醫師治療、診療或用藥」，而
        誤認上訴人有違反據實說明義務，遽認被上訴人之解約為合法，實有未洽。
  （二）何況，上訴人之甲狀腺腫大，肉眼即可看見，上訴人於投保之時，亦可明確
        告知承保業務人員：「醫生說：『甲狀腺腫是良性』、『檢查數值在標準內
        』」，承保人員亦親眼看見上訴人頸部之甲狀腺腫，因此，謂被上訴人於承
        保之時不知上訴人有甲狀腺腫大，並不正確。至於要保書上之告知事項：「
        過去二年是否曾因接受健康檢查有異常情形而被建議接受其他檢查或治療？
        」，因市立醫院醫師確未作任何建議，因此上訴人勾填否，實不能認係不實
        說明。
  （三）又上訴人向被上訴人公司投保本件保險，係被上訴人公司業務員林淑芳（業
        務員代號0000000號）向上訴人招攬，非上訴人主動要保，因此該業
        務員基於獲取業績下，主動提出要保書至上訴人公司，囑上訴人在系爭要保
        書上簽名，其餘各項資料由伊填寫，即可送交被上訴人公司；上訴人曾於八
        十六年十一月十日剖腹生產，要保時（八十七年十月二十日）告知業務員已
        痊癒，故該業務員在第八項第十三欄書寫「於民國八十六年十一月十日曾剖
        腹生產，現已痊癒」；至上訴人患有甲狀腺腫大係於剖腹生產前，即八十六
        年十月二十五日作超音波檢查時發現，該業務員於招攬時亦親眼目睹上訴人
        右側甲狀腺腫大，何以未填寫於要保書上，上訴人實無法得知。按業務員應
        視為保險人之營業代理人或受僱人，在招攬過程中所為之行為，其效力應及
        於保險人，因此要保申請書所記載之事項，如因可歸責於業務人員之事由而
        不實者，保險人不得以說明不實對抗要保人。因此上訴人已將應告知之事實
        對該業務員告知，自應認為已發生告知之效力，被上訴人即不得認上訴人違
        反據實說明而解除契約。又按「為他方所知者，及依通常注意為他方所應知
        或無法諉為不知者，當事人之一方不負通知之義務。」為保險法第六十二條
        所明定；上訴人患有甲狀腺腫大症，已為被上訴人之業務員所明知，該業務
        員未在要保書上勾選及填寫，非可歸責於上訴人，被上訴人自不應解除契約
        ，因此，被上訴人解除契約實非合法。
  三、證據：除援用第一審所提之證據外，補提要保書第八條、市立醫院病歷表及檢
      查報告（均影本）各一件為證。
乙、被上訴人方面：
  一、聲明：求為判決：（一）上訴及假執行之聲請均駁回。（二）第一、二審訴訟
      費用由上訴人負擔。（三）如受不利判決，願供擔保，請准免為假執行。
  二、陳述：除與原判決記載相同者，予以引用外，補稱：
  （一）上訴人主張業務員已知上訴人有甲狀腺種大之情形，因此被上訴人亦已知悉
        云云，惟查：兩造於原審八十九年六月二十一日上午九時二十分之準備程序
        期日，已整理並協議簡化爭點「只在於醫師在八十七年二月間有無建議原告
        （即上訴人）作其他檢查或治療，以及原告在契約第十八條勾否是否已盡告
        知義務。」，上述文字之真意為雙方同意本案之爭點僅在於上訴人做健康檢
        查後，醫師是否曾建議上訴人作其他檢查或治療及上訴人因前述之建議或未
        建議而於要保書上之被保險人告知事項第二項勾否是否已盡告知義務。故上
        訴人於第一審並未主張業務員已知上訴人頸部有甲狀腺腫大之情形，則於第
        一審協議簡化爭點後，應不得再行主張，依民事訴訟法第四百四十七條第一
        款規定，應駁回上訴人此項新攻擊方法。
  （二）上訴人主張其僅知自己是甲狀腺腫大，醫師並未建議其作其他檢查或治療云
        云，惟按保險法第六十四條明文規定「訂立契約時，要保人對於保險人之書
        面詢問，應據實說明。要保人故意隱匿，或因過失遺漏，或為不實之說明，
        足以變更或減少保險人對於危險之估計者，保險人得解除契約；其危險發生
        後亦同。」，依市立醫院函覆原審之八十九年八月三十一日南市醫字第五０
        八號函所載，上訴人甲○○於八十六年十月二十五日即因甲狀腺腫大至市立
        醫院作甲狀腺超音波，檢查發現右側甲狀腺腫大【3.14×1.88cm】，八十七
        年二月二十八日上訴人再度至該院作門診超音波追蹤，顯示甲狀腺腫大【
        3.95×1.53cm】，並開予甲狀腺素治療，且上訴人確於檢查得知有甲狀腺腫
        大之情事後，即持續接受甲狀腺素治療直至八十七年十月六日始停止，由此
        可知，上訴人不僅得知其有甲狀腺腫大之異常情形而被醫師「建議」接受其
        他檢查或治療，且確實已因甲狀腺腫大之異常情形而再作超音波檢查並接受
        醫師治療，依舉輕以明重之法理，上訴人更應將上述事實告知，然上訴人八
        十七年十月二十日投保時，於人壽保險契約要保書中，對於被保險人告知事
        項第二項「過去二年內是否曾因接受健康檢查有異常情形而被建議接受其他
        檢查或治療？（健康檢查包含一般體檢、X光、心電圖、血液、尿液、子宮
        頸抹片、內視鏡、超音波、眼底、腦波檢查等）」之詢問，答稱「否」，即
        上訴人未據實說明前述事實，致嚴重影響被上訴人公司對危險之評估，顯有
        違保險法第六十四條之告知義務，被上訴人依照同條規定解除上述保險契約
        ，洵非於法無據。
  （三）上訴人主張醫師告知其為「良性的甲狀腺腫」及「檢查數值均在標準以內」
        ，而認其並未違反告知義務云云，惟查：被上訴人並未舉證證明前述主張為
        真，且前述要保書書面詢問事項所指「有異常情形」，在本案並不以罹患之
        甲狀腺腫係惡性者為限，縱使確為良性，但既有甲狀腺腫大之情形且持續治
        療近一年之久，依一般人常識判斷，當可知對身體健康有相當程度之影響，
        亦影響保險人對危險之評估，故應符合「有異常情形」之涵義，從而上訴人
        自應負告知之責，而不能以甲狀腺腫係良性即可免負告知義務。
  三、證據：援用第一審所提之證據。
      理      由
一、本件上訴人起訴主張：上訴人於八十七年十月二十日與被上訴人訂立內含壽險、
    住院醫療保險、手術醫療保險、住院費用給付保險、居家療養給付保險、癌症醫
    療終身保險及新人身意外傷害保險等之保險契約（保單號碼：Ｚ0000000
    00、Ｚ000000000號），上訴人並未違反據實說明義務，嗣於八十八
    年三月一日因「甲狀腺癌」前往財團法人奇美醫院（下稱奇美醫院）診療，並於
    八十八年三月八日至同年月十二日住院進行手術，已發生保險事故，上訴人自得
    依保險契約請求被上訴人給付保險金；為此，求為命被上訴人給付一百四十萬三
    千八百元及自原審起訴狀繕本送達翌日起至清償日止，按年息百分之五計算之利
    息之判決等語。
二、被上訴人則以：上訴人於八十六年十月二十五日即因甲狀腺腫大至市立醫院作甲
    狀腺超音波檢查，發現右側甲狀腺腫大【3.14×1.88cm】，八十七年二月二十八
    日上訴人再度至該院作門診超音波追蹤，顯示甲狀腺腫大【3.95×1.53cm】，並
    以甲狀腺素治療，直至八十七年十月六日始停止，足見上訴人不僅得知其有甲狀
    腺腫大之異常情形而被醫師「建議」接受其他檢查或治療，且確實已因甲狀腺腫
    大之異常情形而再作超音波檢查並接受醫師治療，上訴人理應將上述事實告知被
    上訴人，惟上訴人於八十七年十月二十日投保時，於人壽保險契約要保書中，未
    據實說明其曾至市立醫院接受甲狀腺超音波檢查，並有甲狀腺腫大及結節性甲狀
    腺腫之事實，致嚴重影響被上訴人公司對危險之評估，期間醫師應有建議上訴人
    再做檢查，顯見上訴人違反保險法第六十四條據實說明義務，被上訴人自得依法
    解除上開保險契約，而被上訴人亦於八十八年四月十六日發函解除兩造間訂立之
    系爭保險契約，上訴人請求給付保險金即無理由等語，資為抗辯。
三、上訴人主張於八十七年十月二十日與被上訴人訂立保單號碼分別為Ｚ00000
    0000、Ｚ000000000號之人壽保險契約，附加住院醫療保險、手術
    醫療保險、住院費用給付保險、居家療養給付保險、癌症醫療終身保險及新人身
    意外傷害保險等附約。嗣於八十八年三月一日因「甲狀腺癌」至奇美醫院診療，
    並於八十八年三月八日至八十八年三月十二日住院進行手術，然被上訴人竟以上
    訴人未盡告知義務為由，發存證信函解除系爭保險契約之事實，已據其提出奇美
    醫院醫藥費收據及被上訴人所發存證信函為證〔均影本‧參見原審八十九年度補
    字第一０六號卷（下稱原審補字卷）附〕，並為被上訴人所不爭執，復有被上訴
    人提出之保險契約條款、病歷摘要、診斷證明書、人壽保險要保書〔均影本‧參
    見原審八十九年度保險字第七號卷（下稱原審保險字卷）第十六－六一頁〕為佐
    ，自堪信為真實。惟上訴人主張其與被上訴人訂立系爭保險契約時已盡據實說明
    義務，被上訴人不得解除保險契約，應給付保險金等情，已為被上訴人所否認，
    並以前揭各情詞置辯，經查：
（一）上訴人於簽立系爭《人壽保險要保書》時，就第八條關於〔被保險人告知事項
      〕2.所詢：「過去二年內是否曾因接受健康檢查有異常情形而被建議接受其他
      檢查或治療？（健康檢查包含一般體檢、Ｘ光、心電圖、血液、尿液、子宮頸
      抹片、內鏡、超音波、眼底、腦波檢查等）事項，勾填「否」等情，有被上訴
      人於原審提出之《人壽保險要保書》（影本‧參見原審卷第五八頁）可稽，復
      為兩造所不爭。此項詢答，依保險法第六十四條第一項規定，上訴人理應據實
      說明，此為要保人所應負之說明義務，乃保險契約為最大善意契約性質使然，
      是若要保人就保險人之書面詢問事項，有明知或可得而知之情形，足以影響保
      險人對於危險之評估與判斷，即應據實告知。準此以觀，上開《人壽保險要保
      書》第八條所定上訴人據實告知義務，重在健康檢查異常情形之後續檢查或
      治療，而非在於醫生是否明示「建議」或上訴人是否明悉被「建議」之本身，
      蓋健康檢查異常之後續檢查或治療，足使人信其健康異常，因而增加保險事故
      發生之機率，自足以影響保險人對危險之評估，因此課予要保人或被保險人據
      實告知或說明之義務，以使保險人得能充分評估承保事故之危險，俾符保險契
      約為最大善意契約之本質。查上訴人於八十七年十月二十日與被上訴人訂立系
      爭保險契約前，已於八十六年十月三日、同年十月十一日在市立醫院診斷出有
      「其他甲狀腺疾病」，此有原審卷附市立醫院函送之上訴人病歷摘要（影本）
      可稽（參見原審保險字卷第一二九－一三二頁），而依市立醫院八十九年八月
      三十一日（八九）南市醫字第五０八號函載上訴人之病情為：上訴人於八十六
      年十月二十五日因甲狀腺腫大作甲狀腺超音波，檢查發現右側甲狀腺腫大【
      3.14×1.88cm】，八十七年二月二十八日上訴人再度至該院作門診超音波「追
      蹤」，顯示甲狀腺腫大【3.95×1.53cm】，並開予甲狀腺素治療，於八十七年
      九月八日上訴人又作甲狀腺功能檢查，其結果正常，並給予甲狀素治療，於八
      十七年九月二十二日看報告續給甲狀腺素，八十七年十月六日因訴心悸，故停
      止甲狀腺素治療等語（參見原審保險字卷第一二一頁），足見上訴人所患甲狀
      腺腫大之病情，經超音波檢查後，確實經醫生開給甲狀腺素治療，直至八十七
      年十月六日因訴心悸，始停止甲狀腺素治療。按一般病患之醫學常識有限，接
      受超音波檢查及甲狀腺素治療，衡以經醫生診察後建議為常態，甚少病患主動
      要求者，而上訴人既經市立醫院診斷出有「其他甲狀腺疾病」後，必經醫生之
      「建議」或「指示」，始接受甲狀腺超音波檢查與甲狀腺素治療，是以市立醫
      院上開函示內容雖未明載該醫院醫師「建議」上訴人診療方向或治療流程，惟
      上訴人於市立醫院作超音波檢查發現甲狀腺腫大之情形後，既又在該醫院作門
      診超音波「追蹤」檢查，且該醫院醫師又開給甲狀腺素治療，顯見其「追蹤」
      門診超音波檢查及持續以甲狀腺素治療，係經醫囑後而為，此一事實，符合上
      開《人壽保險要保書》第八條2.所詢：被保險人應就其於過去二年內是否曾因
      接受健康檢查有異常情形（即上訴人於八十六年十月三日、同年十月十一日即
      經市立醫院診斷出有「其他甲狀腺疾病」）而被建議接受其他檢查或治療（即
      八十六年十月二十五日、八十七年二月二十八日、同年九月八日於市立醫院接
      受甲狀腺超音波檢查及甲狀腺素治療）之事實告知被上訴人之情形。上訴人明
      知上情卻隱匿而未據實告知或說明，並在該詢問事項後之「是」「否」欄勾填
      「否」，難謂已盡據實說明之義務。是上訴人以市立醫院醫師確未作任何建議
      ，而援引上開《人壽保險要保書》第八條3.之約定內容，主張其所患甲狀腺腫
      大並非該條款所定之疾病，無從勾填，因而主張其在上開《人壽保險要保書》
      第八條2.勾填「否」，並無任何說明不實，亦未違反據實說明義務云云，尚難
      憑採。
（二）上訴人雖主張其非醫藥專業人士，僅知自己係甲狀腺腫大，且病歷所載之內容
      ，醫生亦未告知上訴人，因此上訴人所知悉僅為「良性的甲狀腺腫」及「檢查
      之數值均在標準之內」而已，實無任何說明不實云云，固據提出市立醫院病歷
      及檢驗報告（均影本‧參見本院卷第三八－四０頁）為證，而上訴人提出之市
      立醫院病歷（影本）固載醫師〔診斷〕為：「非毒性結節性甲狀腺腫」「其他
      甲狀腺疾病」，另檢驗報告載其「Ｔ４」值為六‧四八、「Ｔ３」值為一一三
      ；然查上訴人簽立之前開《人壽保險要保書》第八條並未明文將經檢查為「良
      性甲狀腺腫」、或「檢查數值均在標準之內」之情形排除在外，而依該條所定
      意旨，係重在健康檢查異常情形之後續檢查或治療，而非在於醫生是否明示
      「建議」或上訴人是否明悉被「建議」之本身，已如前述，何況，上訴人主張
      其當時所患甲狀腺腫大，肉眼即可看見，且又門診作超音波之「追蹤」，若非
      經醫師建議，何須再作門診超音波「追蹤」，並經醫生開給甲狀腺素治療？足
      見其所患甲狀腺腫大確經醫師建議作進一步檢查或治療，且達約一年之久，已
      非一般性疾病，發生保險事故之機率當較無該項異常之症狀者高，足以影響保
      險人對於保險事故之危險評估，是被保險人之告知義務，並不因檢查結果為良
      性而減免。是上訴人上開所辯，仍不足採。
（三）至上訴人於本院雖另以：伊於投保系爭保險契約時，承保人員亦親眼看見上訴
      人頸部之甲狀腺腫，被上訴人於承保即已明知等語，而主張被上訴人不得解除
      系爭保險契約；按當事人於第二審固得提出新攻擊或防禦方法。但在第一審整
      理並協議簡化後已不得主張之爭點，第二審法院得駁回之，為民事訴訟法第四
      百四十七條第一款所明定。查兩造於原審八十九年六月二十一日上午九時二十
      分之準備程序期日，已整理並協議簡化爭點：「同意本件爭點只在於醫師在八
      十七年二月間有無建議原告（即上訴人）作其他檢查或治療，以及原告在契約
      第十八（八？）條勾否是否已盡告知義務。」（參見原審保險字卷第七五頁準
      備程序筆錄），嗣於原審八十九年十月二十日上午十時二十分言詞辯論期日經
      審判長闡明：「本件爭點是否只在醫師是否有做建議作進一步檢查或治療？」
      ，兩造均稱：「是的」（參見原審保險字卷第一八七頁），足見兩造在原審已
      就彼此主張之爭點限縮在醫師是否建議上訴人作進一步檢查或治療乙節，是以
      上訴人於本院始以其於投保之時，承保人員已親眼看見其頸部之甲狀腺腫等情
      ，主張被上訴人於承保時即已明知上訴人之身體情形，伊不負通知義務等語，
      已逾兩造於原審整理並協議簡化之爭點範圍，自難認其尚能主張，則依前開規
      定，自屬無從准許，即無再予審酌之餘地。何況，上訴人於原審迄未主張上開
      《人壽保險要保書》係被上訴人公司之業務員林淑芳所勾填，則其遲至本院言
      詞辯論時始具狀〔準備書(二)狀〕為上開主張，又未能舉證以實其說，已非可信
      ，況依上訴人〔準備書(二)狀〕所載僅稱「該業務員於招攬時亦親眼目睹上訴人
      右側甲狀腺腫大」，並無上訴人告知該業務員患有甲狀腺腫大疾病之陳述，是
      以上訴人以業務員應視為保險人之營業代理人或受僱人之法律見解，主張其已
      將應告知之事實對該業務員告知，已發生告知之效力，被上訴人不得以上訴人
      違反據實說明義務而解除契約云云，自無可採。因之，被上訴人之承保人員於
      上訴人投保時縱知上訴人甲狀腺腫大之情形，然上訴人既未告知經醫囑作其他
      檢查或治療，要難認被上訴人之承保人員已知上訴人因甲狀腺腫大作其他檢查
      或治療之情事，上訴人即無從援引保險法第六十二條第一、二款規定，主張不
      負通知之義務，是以上訴人徒以被上訴人之承保人員於其投保時已親眼看見其
      頸部之甲狀腺腫大乙節，遽爾主張被上訴人於承保時已明知上訴人之身體情狀
      ，而不負通知義務云云，並非可取，自難以此免除系爭《人壽保險要保書》第
      八條所定據實告知或說明之義務。
（四）按要保人故意隱匿，或因過失遺漏，或為不實之說明，足以變更或減少保險人
      對於危險之估計者，保險人得解除契約契約；其危險發生後亦同；保險法第六
      十四條第二項前段定有明文；本件上訴人就簽立之系爭《人壽保險要保書》第
      八條2.所詢事項既未為真實之說明，並在該詢問事項後之「是」「否」欄勾填
      「否」，難謂已盡據實說明之義務，依首開規定，被上訴人自得解除系爭保險
      契約。而被上訴人已於八十八年四月十六日以高雄郵局第三七六六號存證信函
      向上訴人表示解除系爭保險契約，已為兩造所是認（參見本院卷第三一頁），
      復有上訴人於原審提出之該存證信函（影本）足佐（參見原審補字卷附），自
      無不合法解約之情形；上訴人主張被上訴人解除系爭保險契約並非合法云云，
      並無可取。兩造訂立之系爭保險契約既經被上訴人合法向上訴人表示解除，則
      上訴人猶依已經被上訴人表示解除之系爭保險契約之約定，請求被上訴人給付
      保險金，自非有據，要難准許。
四、綜上所述，上訴人未盡據實說明義務，被上訴人自得解除兩造訂立之系爭保險契
    約，而被上訴人既已表示解除該保險契約，此為兩造所不爭，則上訴人猶依已經
    被上訴人表示解除之保險契約，請求被上訴人給付保險金一百四十萬三千八百元
    及其遲延利息，要難認為有據，而無由准許。其假執行之聲請亦失所附麗，應併
    予駁回。原審因而為上訴人敗訴之判決，及駁回其假執行之聲請，並無不合。上
    訴意旨猶執前詞指摘原判決不當，而聲明廢棄，為無理由，應予駁回。
五、據上論結，本件上訴為無理由，依民事訴訟法第四百四十九條第一項、第七十八
    條，判決如主文。
中      華      民      國    九  十    年      五      月    二十九    日
                        臺灣高等法院臺南分院民事第四庭
~B1審判長法官  王  惠  一
~B2      法官  吳  上  康
~B3      法官  蘇  清  恭
右為正本係照原本作成。
上訴人如對本判決上訴，須於判決送達後二十日內向本院提出上訴狀（須附繕本一份
）；未表明上訴理由者，應於上訴後二十日內向本院提出理由書（須附繕本一份）。
中      華      民      國    九  十    年      五      月    二十九    日
~B法院書記官  李  淑  華
【附記】：
民事訴訟法第四百六十六條之一：
I對於第二審判決上訴，上訴人應委任律師為訴訟代理人。但上訴人或其法定代理人
  具有律師資格者，不在此限。
II上訴人之配偶、三親等內之血親、二親等內之姻親，或上訴人為法人、中央或地方
  機關時，其所屬專任人員具有律師資格並經法院認為適當者，亦得為第三審訴訟代
  理人。


司法院資訊處製作；財團法人民間司法改革基金會備份。
